最高法院刑事判決　　　　　　　　　　　　　　　　九十三年度台上字第三五二號
　　上　訴　人　甲○○
　　選任辯護人　洪松林律師
右上訴人因違反公職人員選舉罷免法案件，不服台灣高等法院台中分院中華民國九十
二年三月十九日第二審判決（九十二年度上訴字第二六五號，起訴案號：台灣台中地
方法院檢察署九十一年度選偵字第一六三號），提起上訴，本院判決如左：
    主  文
原判決撤銷，發回台灣高等法院台中分院。
    理  由
本件原判決認定上訴人甲○○係民國九十一年一月間台中縣太平市第三屆市長候選人
，意圖使另一候選人即於同市中平國中任職教務主任之林明裕不當選，竟夥同其競選
總部內成員即不詳姓名年籍之成年男子共同基於犯意之聯絡印製內載：「羊群小心，
野狼現形！平靜草原上的一匹狼，數年前有一隻來自蘭陽山區的野狼，潛伏到太平市
的寧靜校園內，披著羊皮躲藏在純真的羊群中，他雖然是師大正科班畢業的老師，但
他志不在此，不甘蟄伏在他認為單純、無聊的教育界，滿心嚮往以為名利雙收的政壇
……，所以他脫下羊皮，踐踏羊群，衝向他認為絢麗的政壇山林中，揮灑其野狼本性
的長才……，披著羊皮的狼若無心教書，就不要待在教育界誤人子弟，犧牲純潔優良
的羊群」等文字；並畫有手拿書本之野狼與揹書包之小綿羊，影射林明裕為野狼，而
中平國中之學生為綿羊，由上訴人親筆簽名之文宣約一萬份，指林明裕為學校中之野
狼影響校務及誤人子弟等不實之事項，而於九十一年一月二十三日，以夾報方式，散
發給不特定之人，傳播上開不實之事，散布於眾，足以生損害於林明裕名譽及太平市
長選舉之公正性等情。因而撤銷第一審論處上訴人公然侮辱人罪刑之判決，改判論處
上訴人共同意圖使候選人不當選，以文字、圖畫傳播不實之事，足以生損害於公眾及
他人罪刑，固非無見。
惟查：(一)、有罪判決書之事實一欄，為判斷其適用法令當否之準據，法院應將依職權
認定與論罪科刑有關之事實，翔實記載，然後於理由內逐一說明其憑以認定之證據，
並使事實認定與理由說明，互相適合，方為合法。原判決認定上訴人夥同其競選總部
內成員即不詳姓名年籍之成年男子共同基於犯意之聯絡，印製前開文宣，以夾報方式
傳播不實之事，散布於眾等情。然卷查上訴人於第一審偵、審中雖稱上開文宣係其競
選總部經伊簽名同意發出，但並未供陳該文宣係其總部之成年男子所提供或製作（台
灣台中地方法院檢察署九十一年度選他字第七０九號偵查卷第十三頁背面、第一審卷
第三十一頁）；而告訴人林明裕亦僅指述上訴人散發前開文宣，未曾指係上訴人與不
詳姓名之成年男子所製作散發（同上偵查卷第三頁背面）。原判決理由二卻謂前開事
實，業據告訴人於偵、審中指述綦詳，上訴人復於第一審偵審中坦承該文宣係其於上
揭選舉競選期間其競選總部所製並經其親筆簽名同意發出等語，並說明以之為認定上
訴人與不詳姓名之成年男子共犯之論據，其關於共犯部分之認定顯與理由說明之依據
不相適合，已有可議。(二)、公職人員選舉罷免法第九十二條之意圖使候選人不當選而
散布謠言或傳播不實罪之成立，在客觀上須有散布謠言或傳播不實之事，始足成立。
所謂散布謠言或傳播不實之事，指散布或傳播虛構之具體事實或虛偽訛詐之事，如未
具體虛構事實，僅泛詞公然嘲弄詆毀或抽象污衊侮辱他人，縱使引喻誇張失當，雖不
免成立他罪，尚難以本罪相繩。依原判決認定前開文宣之內容以觀，是否已達具體虛
構告訴人如何踐踏師道尊嚴，誤人子弟之程度，或僅泛詞侮辱告訴人，非無疑竇。而
上訴人於原審辯稱前開文宣之用意在質疑上訴人腳踏兩條船，帶職參選，志不在教育
，而要求上訴人如志在從政，應辭去教職，不要以騎驢找馬之心態參選，致影響教務
之推動。該文宣一開始即以「愛心媽媽說故事」為引言，並強調「教書要專心，從政
須斷然」，縱有「羊群小心，野狼現形」等文字，乃取自伊索寓言家喻戶曉之故事，
以野狼為比喻，使一般人容易了解文宣之內容，提醒大家要小心注意告訴人之心態，
告訴人係教師，帶職參選乃事實，其騎驢找馬之心態是否影響教學，是否有失教師之
風範，乃可受公評之事，前開文宣以小故事大道理，對於告訴人提出質疑，並無虛構
事實誹謗之情事，縱以野狼為比喻，形容告訴人腳踏兩條船之心態，有失為人師表之
風範一事表達不當，亦與公職人員選舉罷免法第九十二條之罪構成要件不符等語（原
審卷第五十二至五十九頁），是否全無可採，尚有可疑。原審未詳加勾稽釐清，論述
明白，遽行判決，論處上訴人違反公職人員選舉罷免法之罪刑，尚嫌速斷，其審理猶
有未盡。上訴意旨指摘原判決不當，尚非全無理由，應認有撤銷發回更審之原因。
據上論結，應依刑事訴訟法第三百九十七條、第四百零一條，判決如主文。
中　　　華　　　民　　　國　　九十三　　年　　　一　　　月　　二十九　　日
                              最高法院刑事第十二庭
                                  審判長法官  陳　正　庸
                                        法官  賴　忠　星
                                        法官  王　居　財
                                        法官  張　清　埤
                                        法官  林　開　任
      右正本證明與原本無異
                                              書  記  官
中　　　華　　　民　　　國　　九十三　　年　　　二　　　月　　　四　　　日
                                                                        Ａ
